【裁判字號】    95,台上,6361
【裁判日期】    951116
【裁判案由】    違反毒品危害防制條例
【裁判全文】
最高法院刑事判決            九十五年度台上字第六三六一號
上  訴  人  甲○○
上列上訴人因違反毒品危害防制條例案件，不服台灣高等法院台
中分院中華民國九十五年八月十七日第二審判決（九十五年度上
訴字第九七五號，起訴案號：台灣彰化地方法院檢察署九十四年
度偵字第三七六三號），提起上訴，本院判決如下：
    主  文
原判決撤銷，發回台灣高等法院台中分院。
    理  由
本件原判決認定：上訴人甲○○前因犯施用毒品罪，先後經判處
有期徒刑十月、十一月確定，經接續執行，於民國九十三年四月
十四日執行完畢。其明知甲基安非他命係第二級毒品，竟基於轉
售以牟利之概括犯意，先自九十四年一月初某日起，多次向姓名
、年籍均不詳綽號「阿猴」、「阿雄」及「阿傑」等成年男子，
販入甲基安非他命，除部分留供己用外，所餘則分別以行動電話
門號Ｚ000000000、Ｚ000000000、Ｚ000
000000、Ｚ000000000號作為聯絡之用，連續於
如附表所示之時間、地點，以如附表所示價格、數量，販賣第二
級毒品甲基安非他命予如附表所示之購毒者。嗣為警於九十四年
五月十八日十六時三十五分許，在彰化縣彰化市金馬陸橋邊一點
紅市場之停車場內，查獲上訴人適將甲基安非他命一包販售予陳
朝樑、莊榮勝等情，因而撤銷第一審之判決，改判仍論處上訴人
連續販賣第二級毒品罪刑（累犯）。固非無見。
惟查：(一)科刑判決書宣示之主文，與所載之事實及理由必須互相
配合，否則即屬判決理由矛盾，其判決當然違背法令。原判決主
文諭知上訴人「販賣第二級毒品所得之新台幣『貳萬玖仟伍百元
』沒收之……。」，理由欄亦說明「被告（上訴人）販賣第二級
毒品所得利益『二萬九千五百元』，應……宣告沒收……。」（
見原判決第十二頁第十七行至第十九行）；惟事實欄記載上訴人
售賣之價格如附表所示。觀諸原判決附表顯示上訴人以新台幣（
下同）一千五百元價格售予陳朝樑、莊榮勝共一次（原判決附表
誤繕為陳棟樑、莊勝榮）；以一千五百元、五百元、一千元、一
千元之價格售予麥瀚文共四次；以五百元、一千元、二千五百元
之價格售予柯世維共三次；以五百元、一千元、一萬六千元之價
格售予江金條共三次；暨以二千元、一千元及五百元之價格售予
石添財共三次等情（見原判決第十七頁、第十八頁），合計其販
賣所得應為「三萬零五百元」。是關於上訴人販賣安非他命所得
金額，其事實之記載與主文之宣示暨理由之說明不相一致，有判
決理由矛盾之違法。(二)有罪判決書之事實記載，為適用法令之準
據，法院應將依職權認定之犯罪事實，翔實記載，然後於理由內
逐一說明其憑以認定之證據，使事實與理由互相適合，方為合法
。倘若事實之記載與理由之說明，不相一致，按諸刑事訴訟法第
三百七十九條第十四款後段規定，屬判決理由矛盾之當然違背法
令。原判決事實欄記載上訴人販賣第二級毒品之時間、地點、價
格、數量，均詳如附表所示。據其附表第一欄記載上訴人販賣毒
品予陳朝樑、莊榮勝（原判決附表誤繕為陳棟樑、莊勝榮）之時
間為九十四年五月十八日十六時二十分（見原判決第十七頁；該
附表誤繕為十六時二十日）。惟原判決事實欄復另載稱：「為警
於九十四年五月十八日十六時三十五分許，在彰化縣彰化市金馬
陸橋邊一點紅市場之停車場內，查獲上訴人適將甲基安非他命一
包販售予陳朝樑、莊榮勝」等語（見原判決第二頁第十行至第十
三行），似又認定上訴人販賣第二級毒品予陳朝樑、莊榮勝之時
間為九十四年五月十八日十六時三十五分，就販賣第二級毒品予
陳朝樑、莊榮勝之時間認定兩相歧異。又原判決附表第四欄最末
一行，記載上訴人於九十四年五月十七日二十二時許，在彰化縣
彰化市「熱滾滾遊藝場」，以一萬六千元價格販賣甲基安非他命
予江金條（見原判決第十七頁）；但於理由欄則認定係於「九十
四年五月十五日十六時，……，以一萬六千元之價格販賣甲基安
非他命（予）江金條」（見原判決第六頁第八行、第九行），該
部分事實之認定與理由之說明亦顯非一致，而有理由矛盾之違背
法令。(三)按被告以外之人，於審判外之言詞或書面陳述，除法律
有規定者外，不得作為證據，刑事訴訟法第一百五十九條第一項
定有明文。而所謂法律有規定者，即包括同法第一百五十九條之
一至之五所規定傳聞證據具有證據能力之例外情形。其中第一百
五十九條之一第二項明定於偵查中向檢察官所為之陳述，「除顯
有不可信之情況者外」，得為證據；第一百五十九條之二規定，
於檢察事務官、司法警察官或司法警察調查中所為之陳述，如與
審判中之陳述不符時，經比較結果，其先前之陳述，相對「具有
較可信之特別情況」，且為證明犯罪事實存否所「必要」者，或
於審判中有第一百五十九條之三所列死亡等原因而無法或拒絕陳
述之各款情形之一，經證明其調查中所為陳述絕對「具有可信之
特別情況」，且為證明犯罪事實之存否所「必要」者，亦例外賦
與證據能力。是所謂「顯有不可信性」、「相對特別可信性」與
「絕對特別可信性」，係指陳述是否出於供述者真意、有無違法
取供情事之任意陳述信用性已否受確實保障而言，故應就偵查或
調查筆錄製作之原因、過程及其功能等加以觀察其信用性，據以
判斷該傳聞證據是否無顯不可信或有特別可信之情況而例外具有
證據能力，並非對其陳述內容之證明力如何加以論斷，二者之層
次有別，不容混淆。本件原判決於理由壹說明證人莊榮勝、江金
條、麥瀚文、石添財、柯世維等於偵查中之證述，均經上訴人於
第一審審理中供認不諱，且與卷附通訊監察表相符，並無顯不可
信情況，認得為證據等詞（見原判決第三頁），係從證據之證明
力反向推論上開證人於偵查中之供述具有證據能力，揆之上揭說
明，亦與證據法則顯相違背。(四)按毒品危害防制條例第十九條第
一項規定，犯第四條至第九條、第十二條、第十三條或第十四條
第一項、第二項之罪者，其供犯罪所用或因犯罪所得之財物，均
沒收之，如全部或一部不能沒收時，追徵其價額或以其財產抵償
之，係採義務沒收主義，法院並無斟酌之餘地，倘合於該項應沒
收之規定，縱未扣案，亦應宣告沒收。原判決事實欄認定：上訴
人「分別以行動電話門號Ｚ000000000、Ｚ00000
0000、Ｚ000000000、Ｚ000000000號作
為聯絡之用，連續於如附表所示之時間、地點，以如附表所示價
格、數量，販賣第二級毒品甲基安非他命予如附表所示之購毒者
」等情；倘屬無訛，則上開門號之手機（不含SIM卡）均係供上
訴人本件販賣毒品所用之物。其中Ｚ000000000、Ｚ0
00000000號手機，雖未扣案，仍應依法宣告沒收。乃原
判決僅就扣案搭配門號Ｚ000000000、Ｚ000000
000、Ｚ000000000之三支手機予以宣告沒收，對未
扣案之Ｚ000000000、Ｚ000000000號手機，
則未予諭知沒收，亦未說明何以不予沒收之理由，併有判決不適
用法則之違誤。又原判決事實欄初僅記載：上訴人係以行動電話
Ｚ000000000、Ｚ000000000、Ｚ00000
0000、Ｚ000000000號手機，供作本件販賣毒品聯
絡之用；嗣又增列記載Ｚ000000000號手機，亦供販賣
本件毒品聯繫所用（見原判決第二頁第四行至第八行；第十八行
至第二十一行）。惟稽以卷內通訊監察書、毒品案監察譯文表所
示，並無上訴人以該門號手機聯繫販賣甲基安非他命之內容（見
警卷第三十一頁、第三十二頁、第三十四頁、第一百頁至第二二
二頁；聲拘字第一六九號卷第十五頁至第二十三頁；偵字第三七
六三號卷第一一四頁、第一一五頁）。原判決對於該門號手機如
何係供販賣本件毒品聯繫之用，未於理由內說明其憑以認定之依
據，即遽行諭知沒收，亦嫌理由未備。以上或為上訴意旨所指摘
，或為本院得依職權調查之事項，應認原判決有撤銷發回更審之
原因。至原判決理由貳之三不另為無罪之諭知（即被訴販賣第二
級毒品甲基安非他命予「佳宏」、「江ㄟ」、「佳芬」、「全仔
」及另尚販賣予麥瀚文六次、柯世維一次）部分，基於審判不可
分原則，應一併發回。
據上論結，應依刑事訴訟法第三百九十七條、第四百零一條，判
決如主文。
中    華    民    國  九十五  年  十一    月   十六   日
                      最高法院刑事第四庭
                          審判長法官  吳  雄  銘
                                法官  池  啟  明
                                法官  郭  毓  洲
                                法官  韓  金  秀
                                法官  黃  梅  月
      本件正本證明與原本無異
                                      書  記  官
中    華    民    國  九十五  年  十一    月   二十   日
                                                    Ｒ
附表：
┌─────┬──────────┬──────────┬─────┐
│向上訴人購│      販賣時間      │      販賣地點      │ 販賣金額 │
│買毒品者  │                    │                    │（新台幣）│
├─────┼──────────┼──────────┼─────┤
│陳朝樑    │94年5月18日16時20分 │彰化縣彰化市○○路橋│1500元    │
│莊榮勝    │                    │「一點紅」黃昏市場停│          │
│          │                    │車場附近            │          │
├─────┼──────────┼──────────┼─────┤
│麥瀚文    │94年4月26日20時     │彰化縣彰化市○○街附│1500元    │
│          │                    │近統一超商          │          │
│          │                    │                    │          │
│          │94年5月8日22時      │彰化縣花壇鄉某便利商│500元     │
│          │                    │店                  │          │
│          │                    │                    │          │
│          │94年5月9日21時      │彰化縣彰化市○○路「│1000元    │
│          │                    │金馬大鎮」統一超商  │          │
│          │                    │                    │          │
│          │94年5月16日22時     │麥瀚文位於彰化縣彰化│1000元    │
│          │                    │市○○○路住家巷口  │          │
├─────┼──────────┼──────────┼─────┤
│柯世維    │94年5月8日23時      │上訴人位於台中市南屯│500元     │
│          │                    │區○○路109號居所樓 │          │
│          │                    │下                  │          │
│          │94年5月10日22時     │同上地點            │1000元    │
│          │                    │                    │          │
│          │94年5月17日22時     │                    │2500元    │
│          │                    │同上地點            │          │
├─────┼──────────┼──────────┼─────┤
│江金條    │94年1月上旬某日     │彰化縣彰化市秀傳醫院│500元     │
│          │                    │對面的便利商店      │          │
│          │                    │                    │          │
│          │94年4月中旬某日     │彰化縣彰化市彰化師範│1000元    │
│          │                    │大學附近道路        │          │
│          │                    │                    │          │
│          │94年5月17日22時     │彰化縣彰化市「熱滾滾│16000元   │
│          │                    │遊藝場」            │          │
├─────┼──────────┼──────────┼─────┤
│石添財    │94年2月9日23時許    │國道一號彰化交流道下│2000元    │
│          │                    │方                  │          │
│          │                    │                    │          │
│          │94年2月21日19時     │彰化縣彰化市家樂福大│1000元分成│
│          │                    │賣場                │二小包    │
│          │                    │                    │          │
│          │94年2月24日19時     │彰化縣彰化市○○路3 │500元     │
│          │                    │段附近              │          │
└─────┴──────────┴──────────┴─────┘


司法院資訊處製作；財團法人民間司法改革基金會備份。
